【裁判字號】    94,訴,628
【裁判日期】    950215
【裁判案由】    有關稅捐事務
【裁判全文】
臺中高等行政法院判決
                                九十四年度訴字第六二八號
                              .
原      告  甲○○
            乙○○
            丙○○
            丁○○
            戊○○○
            己○○
            庚○○
共      同
訴訟代理人  癸○○
被      告  財政部臺灣省中區國稅局
代  表  人  辛○○
訴訟代理人  壬○○
上列當事人間因有關稅捐事務事件，原告不服財政部中華民國九
十四年九月廿七日台財訴字第○九四○○四一五四一○號訴願決
定，提起行政訴訟。本院判決如下︰
    主  文
原告之訴駁回。
訴訟費用由原告負擔。
    事  實
甲、事實概要：緣原告之父即被繼承人羅三癸於民國八十七年六
    月二日死亡，惟原告未依限辦理遺產稅申報，被告所屬北斗
    稽徵所乃依查得資料核定遺產總額為新台幣（下同）五五、
    六八四、七五○元，扣除額一六、二二一、九五九元，遺產
    淨額三二、四六二、七九一元，扣抵贈與稅額一五七、五○
    ○元，應納遺產稅額八、二四八、二二一元，並經被告處以
    應納稅額一倍之罰鍰八、二四八、二○○元（計至百元止）
    。原告不服，就遺產中坐落彰化縣田尾鄉○○段打簾小段四
    六三之一、四六六之六、四七五之二、四七五之六及四七五
    之七地號等五筆土地之農業用地扣除額、同段六二之八、六
    二之一三、四六三之二、四六四之一、四六六之二、四六六
    之七、四七五之三、四七五之五、四七六之一及四七六之三
    地號等十筆土地公共設施保留地扣除額及罰鍰部分，申經復
    查結果獲追認農業用地扣除額一三、八一九、六五六元、公
    共設施保留地扣除額五八二、二四一元，另追減罰鍰四、七
    五二、七○○元即處罰鍰三、四九五、五○○元。原告就罰
    鍰部分仍不服，提起訴願遞遭駁回，遂提起本件行政訴訟。
乙、兩造聲明：
一、原告聲明求為判決：原處分（復查決定）及訴願決定關於罰
    鍰三、四九五、五○○元之部分均撤銷。
二、被告聲明求為判決：原告之訴駁回。
丙、兩造之陳述：
壹、原告起訴意旨略以：
一、按原告等均明瞭本件遺產稅申報應於被繼承人羅三癸死亡之
    日起六個月內（即八十七年十二月一日前）辦理之，此為法
    所明文。惟本件遺產之土地一部分屬「都市計畫內公共設施
    用地」，一部分屬「得免列入遺產計算之農業用地」（均有
    作農業使用），且全數均坐落於彰化縣田尾鄉○○段打簾小
    段，即位於田尾園藝特定區○○路公園）計畫區內，然該計
    畫區於八十六年七月廿六日方發佈第二次通盤檢討，是於本
    件遺產稅申報期間內，上開通盤檢討仍在進行中，致原告無
    法取得都市計畫土地使用分區（或公共設施用地）證明書，
    而無法於限期內依法申報遺產稅。
二、依遺產及贈與稅法之規定，被繼承人之遺產及死亡前兩年所
    贈與之財產，均應列入遺產一次申報遺產稅，否則即視為漏
    報而應處以罰鍰。然該法並未有申報之遺產稅經核課後，倘
    發現確屬都市計畫內公共設施用地，及屬得免列入遺產計算
    之農業用地，得申請退稅之規定。（蓋對核課稅額不服，雖
    可提出復查及訴願，但有其法定期間，逾期未提出證據補正
    ，仍將遭駁回。）是倘未將上開公共設施用地及農業用地於
    遺產中扣除，則本件被繼承人之遺產總計五五、六八四、七
    五○元，於扣除免稅額七百萬元、直系血親卑親屬扣除額二
    百八十萬元及喪葬費一百萬元後，遺產總額為四四、八八四
    、七五○元，依此計算之遺產稅將高達一二、八九五、七四
    七元，如依此核定遺產稅，將造成原告權益嚴重受損。故原
    告並非怠於或故意不申報遺產稅，實係因田尾鄉公所無法於
    申報期限內發給都市計畫土地使用分區（或公共設施用地）
    證明書所致，此乃行政機關之延誤，非原告之責任。原告係
    守法民眾，亦已繳清被告於復查階段所核定之遺產稅三、四
    九五、五九五元，且本件情況特殊，被告遽將因「行政機關
    」過怠所造成之後果，責由原告負擔並處以罰鍰，實屬違誤
    。
貳、被告答辯意旨略以：按被繼承人死亡遺有財產者，納稅義務
    人應於被繼承人死亡之日起六個月內，辦理遺產稅申報；其
    未依限辦理者，按核定應納稅額加處一倍至二倍之罰鍰，遺
    產及贈與稅法第二十三條第一項前段及第四十四條前段規定
    甚明。本件被繼承人於八十七年六月二日死亡，原告已知遺
    有財產總額計五五、六八四、七五○元，即應於上開規定期
    限內辦理遺產稅申報，尚無因申辦減免文件有困難等因素，
    而得免予申報或逾限不申報。且原告縱無法於法定申報期間
    內取得農業用地作農業使用證明書及公共設施保留地之證明
    ，參諸財政部九十三年五月五日台財稅第九三○四五一九三
    三號函釋意旨，仍應依遺產及贈與稅法第二十三條第一項前
    段規定，於被繼承人死亡之日起六個月內辦理遺產稅申報，
    嗣後再提示相關證明文件資料，循更正或復查等救濟程序辦
    理（本件即於復查程序中追認相關扣除額），對原告之權益
    尚不生影響，是原告所訴顯係誤解，從而原告縱非故意，亦
    難辭過失之責。本件原告未依規定辦理遺產稅申報，且迄至
    原查查獲日九十年八月廿一日仍未辦理，依前揭規定尚不得
    免罰，則被告按復查決定後之應納稅額三、四九五、五九五
    元，處以一倍罰鍰三、四九五、五○○元（計至百元止），
    並無違誤。
    理  由
一、按「被繼承人死亡遺有財產者，納稅義務人應於被繼承人死
    亡之日起六個月內，向戶籍所在地主管稽徵機關依本法規定
    辦理遺產稅申報。．．．」、「納稅義務人違反第二十三條
    或第二十四條之規定，未依限辦理遺產稅或贈與稅申報者，
    按核定應納稅額加處一倍至二倍之罰鍰。．．．」分別為遺
    產及贈與稅法第二十三條第一項及第四十四條所明定。
二、本件原告之父即被繼承人羅三癸於八十七年六月二日死亡，
    惟原告未依限辦理遺產稅申報，被告所屬北斗稽徵所乃依查
    得資料核定遺產總額為五五、六八四、七五○元，扣除額一
    六、二二一、九五九元，遺產淨額三二、四六二、七九一元
    ，扣抵贈與稅額一五七、五○○元，應納遺產稅額八、二四
    八、二二一元，並經被告處以應納稅額一倍之罰鍰八、二四
    八、二○○元。原告不服，如事實欄所示之過程提起行政救
    濟，被告追減罰鍰四、七五二、七○○元即處罰鍰三、四九
    五、五○○元。原告就罰鍰部分仍不服，循序提起本件行政
    訴訟。
三、原告訴稱：因本件遺產之土地一部分屬「都市計畫內公共設
    施用地」，一部分屬「得免列入遺產計算之農業用地」（均
    有作農業使用），且全數均坐落於彰化縣田尾鄉○○段打簾
    小段，即位於田尾園藝特定區○○路公園）計畫區內，該計
    畫區於八十六年七月廿六日方發佈第二次通盤檢討，於本件
    遺產稅申報期間內，上開通盤檢討仍在進行中，致原告無法
    取得都市計畫土地使用分區（或公共設施用地）證明書，而
    無法於限期內依法申報遺產稅。又依遺產及贈與稅法之規定
    ，並未有申報之遺產稅經核課後，倘發現確屬都市計畫內公
    共設施用地，及屬得免列入遺產計算之農業用地，得申請退
    稅之規定。原告並非怠於或故意不申報遺產稅，實係因田尾
    鄉公所無法於申報期限內發給都市計畫土地使用分區（或公
    共設施用地）證明書所致，此乃行政機關之延誤，非原告之
    責任。是本件之情況特殊，被告遽將因「行政機關」過怠所
    造成後果，責由原告負擔並處以罰鍰，實屬違誤等語。
四、經查，依首開遺產及贈與稅法第二十三條第一項前段及第四
    十四條前段之規定，被繼承人死亡遺有財產者，納稅義務人
    應於被繼承人死亡之日起六個月內，向戶籍所在地主管稽徵
    機關依本法規定辦理遺產稅申報，如未依限辦理遺產稅或贈
    與稅申報者，按核定應納稅額加處一倍至二倍之罰鍰。本件
    原告之父即被繼承人羅三癸於八十七年六月二日死亡，又原
    告之父留有事實欄所示土地等遺產，原告即應於上開規定期
    限於其父死亡之日起六個月內辦理遺產稅申報，惟原告並未
    按期申報，有死亡登記申請書在卷可稽，此為原告所不爭。
    至原告所稱因本件遺產之土地一部分屬「都市計畫內公共設
    施用地」，一部分屬「得免列入遺產計算之農業用地」且全
    數均位於田尾園藝特定區○○路公園）計畫區內，該計畫區
    於八十六年七月廿六日方發佈第二次通盤檢討，於本件遺產
    稅申報期間內，上開通盤檢討仍在進行中，致其無法取得都
    市計畫土地使用分區（或公共設施用地）證明書，而無法於
    限期內依法申報遺產稅乙節。惟依上開法律既明定納稅義務
    人有申報義務，一有逾期未申報之情事，即構成違反申報義
    務之違法，且對違反者有處罰之規定。又按納稅義務人申報
    遺產稅，以繼承時之遺產狀況為標的，且如原告認因上開事
    由，有不能及時申報之情事，尚可依遺產及贈與稅法第二十
    六條之規定，向被告申請延長申報期日。況申報後上述列入
    遺產之土地證明書尚未核發，亦可向被告申請延長稽核。又
    如被告未俟該證明書核發而逕行稽核，原告亦可提起行政救
    濟，縱使行政救濟確定，原告得依行政程序法第一百二十八
    條之相關規定向被告申請撤銷或變更原課稅處分。原告自不
    得以上開事由致未按時申報，而主張免罰，是本件原告既未
    於期限內辦理遺產稅申報，違反作為義務，難謂無過失，依
    司法院釋字第二七五號解釋意旨，被告予以論處，自屬有據
    。
五、綜上所陳，本件以原告未依限辦理遺產稅申報，按復查決定
    後之應納稅額三、四九五、五九五元，處以一倍罰鍰三、四
    九五、五○○元（計至百元止），依上開規定及說明，並無
    違誤，訴願決定予以維持，亦無不合。原告請求原處分（復
    查決定）及訴願決定關於罰鍰三、四九五、五○○元之部分
    均撤銷，為無理由，其訴應予駁回。
據上論結，本件原告之訴為無理由，依行政訴訟法第一百九十五
條第一項後段、第一百零四條，民事訴訟法第八十五條第一項前
段，判決如主文。
中    華    民    國    95    年     2    月    15    日
                第三庭審判長法  官  沈  應  南
                            法  官  林  秋  華
                            法  官  許  武  峰
以上正本證明與原本無異。
如不服本判決，應於判決送達後20日內向本院提出上訴書狀，其
未表明上訴理由者，應於提起上訴後20日內向本院提出上訴理由
書（須依對造人數附具繕本）；如於本判決宣示或公告後送達前
提起上訴者，應於判決送達後20日內補提上訴理由書（須附繕本
）。未表明上訴理由者，逕以裁定駁回。
提起上訴應預繳送達用雙掛號郵票390元（34元及5元郵票各10份
)。
中    華    民    國    95    年     2    月    21    日
                            書記官  陳  鼎  鈞


司法院資訊處製作；財團法人民間司法改革基金會備份。
